【裁判字號】    97,台上,2077
【裁判日期】    970516
【裁判案由】    殺人
【裁判全文】
最高法院刑事判決            九十七年度台上字第二０七七號
上  訴  人  台灣高等法院檢察署檢察官
被      告  甲○○
上列上訴人因被告殺人案件，不服台灣高等法院中華民國九十六
年一月十九日第二審更審判決（九十五年度重上更(八)字第四二號
，起訴案號：台灣台北地方法院檢察署八十七年度偵字第七四九
九、九五二０、九五二一號），提起上訴，本院判決如下：
    主  文
原判決撤銷，發回台灣高等法院。
    理  由
本件原判決認定被告甲○○於民國八十七年四月十一日晚間十一
時許，偕同張龍文（已判決確定）、謝連富（涉犯傷害罪部分，
業經告訴人金興華、曾志傑撤回告訴，第一審判決公訴不受理）
及程家峰（為現役軍人，另由軍事審判機關審理）等前往台北市
○○○路一段「漲停板ＫＴＶ酒店」飲酒作樂，迨翌日（十二日
）凌晨三時許結帳離去，數人搭乘電梯下樓，在一樓電梯口，金
興華、曾志傑（金興華、曾志傑所涉傷害罪嫌部分，均經告訴人
謝連富撤回告訴）及呂多年、吳天仲等，欲等電梯上樓至「漲停
板ＫＴＶ酒店」與先行上樓之友人張建和會合，雙方於進出電梯
交會時，身體發生擦撞，金興華等遂出言挑釁，被告及謝連富並
排佇足轉身看對方，謝連富並以台語回嘴「講啥什」，金興華聞
言即衝向謝連富，動手毆打謝連富，曾志傑、呂多年、吳天仲等
亦迎上前加入毆打，被告則被打落眼鏡隨即閃身避開，金興華、
曾志傑等並持滅火器、煙灰筒等物持續毆打謝連富。張龍文及程
家峰見狀，乃與謝連富共同參與鬥毆。嗣因金興華、曾志傑等身
材較為高大，張龍文、程家峰不敵，邊打邊退，金興華、曾志傑
之朋友張建和在樓上聞訊，亦下樓參與鬥毆。其後謝連富遭金興
華、曾志傑等毆打致眼瞼部瘀傷。張龍文見狀原擬打電話向「漲
停板ＫＴＶ酒店」老闆求援，但因發覺謝連富受傷後，遭金興華
等繼續毆打，乃跑至馬路對面，衝進台北市○○○路○段二五之
八號「金群便利商店」內，基於意圖為自己不法之所有之犯意，
趁店長張理強不備之際，自置物架上奪取水果刀四把，得手後折
回至店中央時，嗣遇因害怕在街上落單遭追擊而尾隨進入商店之
被告、程家峰，張龍文乃自己持用二把水果刀，並交付被告、程
家峰各一把水果刀，被告、程家峰二人明知張龍文所交付之水果
刀為搶奪所得贓物，仍各自加以收受。被告乃萌生普通傷害之犯
意，並與持續基於普通傷害犯意之張龍文、程家峰，共同為普通
傷害之默示合意，持刀陸續衝出店外。適張建和、曾志傑於對向
騎樓下發現張龍文等人，乃徒手迅向馬路衝出，張建和首在民生
東路雙黃線上遭遇張龍文、程家峰，張龍文即揮刀砍張建和，曾
志傑則趨前以腳踹程家峰，程家峰雖遭踹倒地，但仍站起揮刀砍
曾志傑，在打鬥過程中，張龍文、程家峰將原基於普通傷害之犯
意，轉化為殺人之犯意，繼續砍殺對手，而張建和在與張龍文打
鬥過程中，為張龍文砍中多處，受有左前胸穿刺傷長十公分及於
胸骨深入胸腔，切斷左第三、第四肋軟骨、深達心包囊、心臟左
右心室大量出血、血心囊、血胸、右前胸切割傷長九公分、背右
側淺皮膚切傷三公分、背左側淺皮膚切傷一點八乘零點四公分、
右鼠蹊部切傷二乘零點七公分、右大腿上端、右鼠蹊部斜走二公
分切傷及右下腿膝蓋部半圓形切傷八公分傷，當場倒臥血泊，嗣
經送醫不治死亡。曾志傑於與程家峰打鬥中，亦遭程家峰砍中多
處，致受有前胸三處裂傷，分別為十六乘五乘五公分、十五乘六
乘五公分、五乘三乘三公分，兩前臂裂傷，分別為五乘五乘一公
分、五乘三乘三公分及右腹裂傷十六乘十乘六公分、肝臟裂傷、
左腹裂傷十四乘五乘五公分、後頸部裂傷五乘一乘一公分等傷，
惟仍繼續與程家峰纏鬥，嗣至二人均跌倒，始行停手，程家峰旋
起身自小巷奔離現場，並將水果刀丟棄於巷內排水溝，曾志傑經
及時送醫，始倖免於死。另曾志傑先前自騎樓下衝出時，吳天仲
亦追隨行至馬路中央，嗣吳天仲因見對方持刀，不敢向前，乃右
轉朝林森北路方向欲尋器械抵抗，被告見狀即本前揭普通傷害犯
意，持刀欲追吳天仲，並以閩南話呼叫「別走」，吳天仲乃快步
奔逃，被告追趕約三、四十公尺未能趕上，始行停步罷手。另張
龍文於砍倒張建和後，至騎樓下扶走謝連富，並招呼被告一起搭
計程車離去，被告旋將其所持有之水果刀丟棄現場，隨同張龍文
上計程車將謝連富送醫，張龍文在途中將其所持用之水果刀交予
被告丟棄。嗣警方獲報至現場，於前開便利商店及案發現場扣得
水果刀一把及刀鞘四支，並循線於同日六時三十分許，在台北市
○○○路一九九號長庚醫院查獲就醫中之謝連富。張龍文則於同
年五月九日六時三十分許，在台北縣中和市○○街二五六號六樓
Ａ室為警逮獲，另被告於同年月十日下午向台北市政府警察局中
山分局投案等情。因而撤銷第一審關於此部分之科刑判決，改判
論處被告共同傷害人之身體罪刑，固非無見。
惟查：(一)、共同實行犯罪行為之人，在合同意思範圍以內，各自
分擔犯罪行為之一部，相互利用他人之行為，以達其犯罪之目的
者，即應對於全部所發生之結果，共同負責。因之，如與其他正
犯共同實行傷害罪行為中，他正犯於中途另行起意改以犯殺人重
罪之意思而實行犯罪，致發生殺死人之結果者，行為人對於殺人
罪部分雖無積極合同之意思，固不能依正犯論擬，然其在客觀上
若能預見彼等實行傷害罪之行為會發生死亡之結果，依刑法第十
七條之規定，仍應負該傷害罪之加重結果犯，尚難單純以傷害罪
論擬。原判決認定被告與張龍文、程家峰持水果刀而具有共同傷
害之犯意，著手分擔傷害行為，雖張龍文、程家峰於傷害行為過
程中，轉變成殺人犯意而殺死張建和，因認被告就殺人部分無犯
意聯絡及行為分擔，不負殺人罪責，惟被告對於正犯張龍文等持
刀傷害張建和之行為，客觀上是否能預見會發生死亡之結果？此
與判斷被告究竟應負傷害罪之加重結果犯罪責攸關，原判決未調
查審認，遽單純依傷害罪論處，自有適用法則不當之違法。(二)、
依原判決認定之事實，被告係在「金群便利商店」內收受張龍文
搶奪而來之水果刀後，萌傷害犯意，而與張龍文、程家峰有普通
傷害之默示合意，持刀陸續衝出店外，張龍文即揮刀砍空手之張
建和，程家峰雖被曾志傑踹倒在地，仍站起來揮刀砍曾志傑，在
打鬥過程中，張龍文、程家峰轉化為殺人犯意，繼續砍殺，致張
建和受傷死亡，曾志傑送醫急救倖免於死等情。於理由欄說明：
「張龍文與程家峰自金群便利商店拿取水果刀衝出，在馬路上遭
遇被害人張建和、曾志傑，未行警示即持刀揮砍徒手之被害人，
……再依被害人張建和、曾志傑二人所受之上述傷勢，該二人均
受多處刀傷，傷口非淺，甚至深達內臟，而所受刀傷處大都係胸
、腹等身體要害，足徵張龍文、程家峰二人當時若僅係基於防衛
自己，並嚇阻被害人張建和等人之攻擊，當無須對徒手之被害人
張建和等人下手如此狠重，並連續砍殺如此多刀，是彼等持銳利
之水果刀攻擊被害人張建和、曾志傑，均係對準身體要害，且用
力甚猛，難謂張龍文、程家峰無殺人之決意。」云云（見原判決
第十六頁之(十九)）。所載如果無訛，張龍文、程家峰下手殺人均對
張建和等人之身體要害為之，手段甚猛，而認彼等有殺人犯意，
且張龍文、程家峰自該便利商店取得水果刀後即遇被害人，隨即
持刀砍殺，彼二人自持刀至將張建和砍殺倒地罷手為止，張龍文
、程家峰持刀砍人之手段、方法自始至終似均一貫，何以持刀之
始為傷害犯意，砍殺過程始變更為殺人犯意？原判決並未敘明其
認定之理由，已有判決不備理由之違法；若張龍文、程家峰自持
刀之初即具有殺人犯意，被告是否同具有殺人之默示合意，而應
共負殺人罪責？原判決亦未詳加審認，遽行判決，尚嫌速斷，難
昭折服。檢察官上訴意旨，執以指摘原判決不當，非無理由，應
認原判決仍有發回更審之原因。原判決不另為無罪諭知部分，因
與發回部分具有裁判上一罪關係，應併予發回。
據上論結，應依刑事訴訟法第三百九十七條、第四百零一條，判
決如主文。
中    華    民    國  九十七  年    五    月   十六   日
                      最高法院刑事第七庭
                          審判長法官  洪  清  江
                                法官  石  木  欽
                                法官  韓  金  秀
                                法官  陳  晴  教
                                法官  李  錦  樑
      本件正本證明與原本無異
                                      書  記  官
中    華    民    國  九十七  年    六    月    二    日
                                                 H


司法院資訊處製作；財團法人民間司法改革基金會備份。
